臺灣彰化地方法院民事判決　96年度訴字第226號
原　　　告　未○○
訴訟代理人　謝錫深律師
被　　　告　張月喜
　　　　　　庚○○
　　　　　　己○○
　　　　　　戊○○
　　　　　　壬○○
　　　　　　宇○○○
　　　　　　申○○○
　　　　　　天○○
　　　　　　亥○○
　　　　　　戌○○
　　　　　　甲○○
　　　　　　辰○○
　　　　　　卯○
　　　　　　癸○
　　　　　　子○○
　　　　　　巳○○
　　　　　　午○○
　　　　　　乙○○
　　　　　　寅○○
　　　　　　丑○○
被　　　告　朱耀津遺產管理人財政部國有財產局臺灣北區辦事
　　　　　　處
法定代理人　酉○○
訴訟代理人　地○○
被　　　告　丙○○
　　　　　　丁○○
　　　　　　辛○○
上列當事人間請求分割共有物事件，本院於民國96年8月9日言詞
辯論終結，茲判決如下：
    主      文
被告張月喜、庚○○、己○○、戊○○、壬○○、宇○○○、申
○○○、天○○、亥○○、戌○○、甲○○應就被繼承人朱舜泉
所遺、坐落彰化縣永靖鄉○○段二六七地號、地目田、面積二一
三七平方公尺土地，應有部分一五六分之四，辦理繼承登記。
被告子○○、巳○○、午○○、乙○○、寅○○、丑○○應就被
繼承人朱金池所遺之第一項土地，應有部分一五六分之四，辦理
繼承登記。
兩造共有坐落第一項土地分割如附圖所示，即編號Ａ部分面積三
十平方公尺分歸被告朱耀津遺產管理人財政部國有財產局台灣北
區辦事處取得；編號Ｂ部分面積一九二平方公尺分歸被告卯○取
得；編號Ｃ部分面積五五平方公尺分歸被告張月喜、庚○○、己○○、戊○○、壬○○、宇○○○、申○○○、天○○、亥○○
、戌○○、甲○○取得，並維持公同共有；編號Ｄ部分面積一三
七平方公尺分歸被告癸○取得；編號Ｅ部分面積四五平方公尺分
歸被告辰○○取得；編號Ｆ部分面積一三七平方公尺分歸被告丙○○取得；編號Ｇ部分面積一三五○平方公尺分歸原告未○○取
得；編號Ｈ部分面積五五平方公尺分歸被告子○○、巳○○、午
○○、乙○○、寅○○、丑○○取得，並維持公同共有；編號Ｉ
部分面積六八平方公尺分歸被告丁○○取得；編號Ｊ部分面積六
八平方公尺分歸辛○○取得。(其中附圖朱舜泉部分改為被告張
月喜、庚○○、己○○、戊○○、壬○○、宇○○○、申○○○
、天○○、亥○○、戌○○、甲○○；朱耀津部分改為朱耀津遺
產管理人財政部國有財產局台灣北區辦事處；朱金池部分改由被
告子○○、巳○○、午○○、乙○○、寅○○、丑○○) 。
訴訟費用新台幣肆萬捌仟陸佰伍拾參元由兩造依附表所示金額負
擔。
    事實及理由
一、本件被告張月喜、庚○○、己○○、戊○○、壬○○、宇○○○、申○○○、天○○、亥○○、戌○○、甲○○、辰○○、子○○、巳○○、午○○、乙○○、寅○○、丑○○、
    丁○○、辛○○均已受合法通知，未於最後言詞辯論期日到
    場，核無民事訴訟法第386條各款所列情形，爰依原告之聲
    請，由其一造辯論而為判決。
二、原告起訴主張：兩造共有坐落彰化縣永靖鄉○○段267號、
    地目田、面積2137平方公尺土地(下稱系爭土地)，各共有人
    之應有部分如附表所示，兩造間並無依物之使用目的不能分
    割之情形，各共有人之間亦無不分割約定，得隨時請求分割
    ，爰依民法第823條第1項、第824條第2項規定訴請分割，分
    割方法如附圖即彰化縣員林地政事務所民國96年7月30日土
    地複丈成果圖所示（附圖之收件日期及複丈日期均誤載為95
    年，應更正為96年）。又系爭土地原共有人即被告張月喜、
    庚○○、己○○、戊○○、壬○○、宇○○○、申○○○、
    天○○、亥○○、戌○○、甲○○之被繼承人朱舜泉已於49
    年3月11日死亡，且系爭土地原共有人即被告子○○、巳○○、午○○、乙○○、寅○○、丑○○之被繼承人朱金池亦
    已於73年12月3日死亡，被告張月喜等17人為其等之繼承人
    ，迄今皆尚未辦理繼承登記，爰併請求被告張月喜等17人就
    其被繼承人朱舜泉、朱金池所遺系爭土地應有部分辦理繼承
    登記。並聲明：如主文所示。
三、被告卯○表示同意分割，且對分割方案無意見；被告丙○○
    表示不同意變價分割；被告癸○表示不同意變價分割，惟不
    同意原告所提附圖方案，請求依原告所提原方案如96年5月1
    5日複丈成果圖所示方案分割；被告庚○○、朱耀津遺產管
    理人財政部國有財產局台灣北區辦事處表示同意變價分割；
    其餘被告未於言詞辯論期日到場，亦未提出任何書狀作何聲
    明或陳述。
四、本件原告主張之上開事實，業據其提出地籍圖謄本、土地登
    記謄本、戶籍謄本、繼承系統表等件為證，並經本院會同地
    政人員到場勘驗詳細，製有勘驗筆錄、土地複丈成果圖等附
    卷可參，經核均相符，本件系爭土地既無因使用目的不能分
    割，或訂有不分割期限之情形，惟雙方就分割方法無法獲得
    協議之事實，為兩造所不爭，而原共有人朱舜泉、朱金池已
    分別於49年3月11日、73年12月3日死亡，其繼承人即被告張
    月喜、庚○○、己○○、戊○○、壬○○、宇○○○、申○○○、天○○、亥○○、戌○○、甲○○、子○○、巳○○
    、午○○、乙○○、寅○○、丑○○迄未辦理繼承登記，原
    告一併請求其等辦理，亦符法制規定與訴訟經濟原則，則原
    告爰依民法第823第1項、第824條第2項之規定，訴請共有人
    朱舜泉、朱金池之繼承人辦理繼承登記並求予分割系爭土地
    ，為有理由，應予准許。
五、按法院定分割方法時，必須考量兩造之利益、意願、系爭土
    地現況、各共有人原使用位置、分割後各共有人分得土地之
    方整及利用價值，予以衡量；又分割共有物，究以原物分割
    ，或變價分割，法院固有自由裁量之權，不受共有人主張之
    拘束，但仍應斟酌當事人之聲明、共有物之性質、經濟效用
    及全體共有人之利益等公平決定之。復按，執行名義係變賣
    繼承財產或共有物，以價金分配於各繼承人或各共有人者，
    執行法院得予以拍賣，並分配其價金，其拍賣程序，準用關
    於動產或不動產之規定，強制執行法第131條第2項定有明文
    ，因此關於變賣共有之不動產分配價金於各共有人之強制執
    行，其程序係經查封、拍賣之方式為之，一般法院訂定之拍
    賣價格均較市價為低，且拍賣過程中如經三度減價及特別拍
    賣等程序，均將造成土地拍賣結果價值甚低，對全體共有人
    難認有利，縱或有部分共有人以拍賣價格聲明承受而取得全
    部土地，對於其他共有人而言亦屬不利，故審酌是否以變價
    方式分割共有物，尚需考量該土地之經濟價值、全體共有人
    之利益及意願等。經查：系爭土地面積達2137平方公尺，南
    側面臨九分路，土地公告現值每平方公尺為新台幣（下同）
    2200元，總價即達470餘萬元，顯有其經濟上之價值存在，
    而除原告外，尚有被告丙○○、癸○表示不同意變價分割，
    並非全體共有人均同意以變賣方式處理共有土地，渠等3人
    之應有部分面積合計已占系爭土地總面積之百分之76，遠勝
    於被告朱耀津遺產管理人即財政部國有財產局台灣北區辦事
    處及被告庚○○等人之應有部分面積 (未達百分之2)，是以
    ，系爭土地倘依原物分割後之經濟效益，必較變價分割取得
    微薄拍賣所得之價金較大，因此系爭土地如以變價方式予以
    分割對共有人而言顯較不利，則原物分割與變價分割之方式
    兩相比較，原物分割對於全體共有人而言要屬有利且允妥，
    再者，被告癸○主張依原告所提舊方案分割，恐致分割後之
    部分土地成為袋地，而生不利於分得該部分土地之共同人，
    日後並有衍生相關訴訟之虞。是以，本院認無採取變價分割
    之必要，被告朱耀津遺產管理人即財政部國有財產局台灣北
    區辦事處、庚○○等人主張變價分割，尚難採取，且被告癸○所提方案亦不適當。綜上，本院認以原告所提分割方法如
    附圖即彰化縣員林地政事務所96年7月30日土地複丈成果圖
    所示（其中複丈日期、收件日期應為96年7月30日、同年、
    月24日，但誤載為95年7月30日及24日，應予以更正），尚
    屬允當，爰判決如主文第三項所示。
六、原告已預納第一審裁判費用31403元（含向台灣板橋地方法
    院聲請選任朱耀津遺產管理人之費用1000元）、地政規費
    16900元、公示送達費用350元，合計為48653元，故按原應
    有部分所示比例計算，各共有人負擔之訴訟費用額確定如附
    表所示（元以下4捨5入）。
七、訴訟費用負擔之依據：民事訴訟法第80條之1。
中　　華　　民　　國　　 96 　　年　 8    月　 16 　　日
                  民事第一庭    法　官　葛永輝
以上正本係照原本作成。
如對判決上訴，應於判決送達後20日內向本院提出上訴狀。
中　　華　　民　　國　　 96　　 年　 8    月　 16 　　日
                      　　　    書記官　楊美芳
附表：
┌──────┬──────┬────────┬────────┐
│共有人姓名  │ 應有部分   │訴訟費用負擔比例│應負擔訴訟費用額│
├──────┼──────┼────────┼────────┤
│  未○○    │29575/46800 │  29575/46800   │   30745元      │
├──────┼──────┼────────┼────────┤
│  卯○      │   14/156   │     14/156     │    4365元      │
├──────┼──────┼────────┼────────┤
│  癸○      │   10/156   │     10/156     │    3118元      │
├──────┼──────┼────────┼────────┤
│  辰○○    │   13/624   │     13/624     │    1017元      │
├──────┼──────┼────────┼────────┤
│  丙○○    │   10/156   │     10/156     │    3118元      │
├──────┼──────┼────────┼────────┤
│  丁○○    │    5/156   │      5/156     │    1559元      │
├──────┼──────┼────────┼────────┤
│  辛○○    │    5/156   │      5/156     │    1559元      │
├──────┼──────┼────────┼────────┤
│  財政部國有│            │                │                │
│  財產局台灣│    1/72    │      1/72      │     676元      │
│  北區辦事處│            │                │                │
├──────┼──────┼────────┼────────┤
│  朱舜泉之繼│   　       │   　　　　　　 │                │
│  承人－－－│            │   　　　　　　 │                │
│  張月喜、  │            │   　　　　　　 │                │
│  庚○○、  │   4/156    │      4/156     │    1248元      │
│  己○○、  │   公       │       連　　　 │      連        │
│  戊○○、  │   同       │       帶　　　 │      帶        │
│  壬○○、  │   共       │       負       │      負        │
│  宇○○○、│   有       │       擔　　　 │      擔        │
│  申○○○、│            │         　　　 │                │
│  天○○、  │            │         　　　 │                │
│  亥○○、  │            │         　　　 │                │
│  戌○○、  │            │         　　　 │                │
│  甲○○    │            │         　　　 │                │
├──────┼──────┼────────┼────────┤
│  朱金池之繼│   　       │   　　　　　　 │                │
│  承人－－－│   4/156    │   　 4/156　　 │    1248元      │
│  子○○、  │   公       │   　　連　　　 │      連        │
│  巳○○、  │   同       │       帶       │      帶        │
│  午○○、  │   共       │       負　　　 │      負        │
│  乙○○、  │   有       │       擔　　　 │      擔        │
│  寅○○、  │            │                │                │
│  丑○○    │            │         　　　 │                │
└──────┴──────┴────────┴────────┘
